---
title: "Analiza występowania UFO"
author: "Nikodem Kijas"
date: "2026-01-15"
output: github_document
---

```{r setup, include=FALSE}
knitr::opts_chunk$set(echo = TRUE)
```

```{r wczytanie bibliotek, message=FALSE}
library(tidyverse)
library(patchwork)
library(knitr)
```
# Wstęp do analizy
## UFO jest tematem ciekawiącym ludzi już od wielu lat. Pojawia się ono w teoriach spiskowych i popkulturze. W niniejszym projekcie koncentruje się na poszukiwaniu  wzorców i zależności. Sprawdzimy, czy rozmieszczenie geograficzne zgłoszeń jest przypadkowe, oraz czy aktywność obserwatorów wykazuje cykliczność powiązaną z porami roku lub dniami tygodnia, a także jak zmieniały się obserwowane kształty na niebie.

## Wczytanie danych
```{r wczytanie danych, warning=FALSE, message=FALSE}

data <- read.csv("ufo_sighting_data.csv") %>% 
  mutate(
         Date_time = mdy_hm(Date_time), 
         date_documented = mdy(date_documented),
         documantation_delay = round(difftime(date_documented, as.Date(Date_time), units = "days")),
         length_of_encounter_seconds = as.numeric(length_of_encounter_seconds),
         description = gsub("&#44", ",", description),
         description = gsub("&#33", "!", description),
         description = gsub("&#39", "'", description),
         description = gsub("&quot", '"', description),
         latitude = as.numeric(latitude),
         year = year(Date_time), 
         month = month(Date_time),
         weekday = wday(Date_time, label = TRUE, abbr = FALSE, week_start = 1),
         hour = hour(Date_time),
         ) %>% 
  filter(!is.na(latitude) & !is.na(length_of_encounter_seconds))
```

## Podstawowe statystyki
```{r podstawowe statystyki}
summary(data)
glimpse(data)
head(data)
tail(data)
```

# Analiza miejsc występowania

## Grafika przedstawia wszystkie zgłoszenia o ufo naniesione na mapę
```{r, warning=FALSE, message=FALSE}
country_map = map_data("world")
ggplot() +
  geom_map(data = country_map, 
           map = country_map,aes(x = long, y = lat, map_id = region, group = group),
           fill = "white", color = "black", size=0.1)+
            geom_point(data = data, aes(x=longitude, y = latitude), color = "forestgreen", size=0.5, alpha = 0.1 )+
  labs(x=NULL, y=NULL)

```

### Z powyżej przedstawionej mapy, możemy odczytać że większość obserwacji była zanotowana w Ameryce Północnej i Europie


## Aby potwierdzić to, co odczytaliśy z mapy, sprawdzamy dokładne liczby dla każdego z państw.

```{r}
data %>% 
  filter(!country == "") %>% 
  group_by(country) %>% 
  summarize(liczba_obserwacji=n()) %>%
  ggplot(aes(x=reorder(country, liczba_obserwacji), y=liczba_obserwacji))+
  geom_col(fill="forestgreen")+
  coord_flip()+
  theme_classic()+
  labs(x="Liczba obserwacji", y="Kraj")
```

### Powyższy wykres wskazuje nam że znaczna większość danych pochodzi z USA, niestety wyniki z tego testu mogą nie być do końca rzetelne, ponieważ w wiele rekordów nie posiada kodu kraju.


## Skoro wiemy już, że większość przypadków jest w stanach, to sprawdźmy które stany są najczęściej odwiedzane przez kosmitów.

```{r, warning=FALSE, message=FALSE}
usa_map = map_data("usa")

us_data <- data %>% 
  filter(country=="us")

ggplot()+
  geom_map(data = usa_map, 
       map=usa_map, aes(x = long, y = lat, map_id = region, group = group),
       fill = "white", color = "black")+ 
  geom_point(data = us_data, aes(x=longitude, y = latitude), color = "forestgreen", size = 0.5, alpha=0.1)+
  coord_quickmap()+
  theme_classic()+
  labs(x=NULL, y=NULL)
  

```

### Z powyższej mapy widzimy, że najwięcej zgłoszeń występuje we wschodniej części kraju i na zachodnim wybrzeżu. Środkowa część kraju jest dużo rzadziej odwiedzana. Wynika z tego, że większa liczba zgłoszeń występuje w obszarach gęściej zaludnionych.


## Poniższa tabela przedstawia dokładne wyniki dla 5 stanów z największą liczbą zgłoszeń
```{r, warning=FALSE, message=FALSE}
top_country <- data %>% 
  filter(country == "us") %>% 
  group_by(state.province) %>% 
  mutate(state.province = state.name[match(toupper(state.province), state.abb)])%>%
  summarize(liczba_obserwacji = n()) %>% 
  arrange(desc(liczba_obserwacji))  %>% 
  top_n(5)

kable(top_country,
            col.names = c("Stan", "Liczba zgłoszeń")
)
```
### Tabela potwierdziła nam, że najwięcej zgłoszeń pochodzi z najludniejszych stanów, aż 4 z tej 5 znajdują się w 5 najludniejszych stanach. Tylko Washington wypada poza topką.


## Sprawdzimy teraz, w którym mieście najczęściej zgłaszane są owe zjawiska.
```{r, message=FALSE, warning=FALSE}
top_cities <- data %>%
  group_by(city, state.province) %>% 
  summarize(liczba_obserwacji = n(), .groups= "drop") %>% 
  mutate(state.province = state.name[match(toupper(state.province), state.abb)])%>%
  arrange(desc(liczba_obserwacji)) %>%
  top_n(5)

kable(top_cities, col.names = c("Miasto", "Stan", "Liczba obserwacji"))

```

### Tabela potwierdza poprzednie wnioski, mówiące że liczba zgłoszeń zależy od liczby ludności w danym miejscu. W większych miastach odnotowuje się więcej obserwacji.

# Analiza czasu występowania
## Obserwacje na przestrzeni lat
```{r}
data %>% 
  group_by(year) %>% 
  summarize(liczba_obserwacji = n())%>%
  ggplot(aes(x=year, y=liczba_obserwacji))+
  geom_line(color="forestgreen", size=1.2)+
  labs(x="Rok", y="Liczba obserwacji")+
  theme_classic()
```

### Po przeanalizowaniu powyższego wykresu, możemy zauważyć że liczba zgłoszeń gwałtownie zaczęła rosnąć w latach 90, mimo że pierwszą myślą może być powiązanie tego z kinem sci-fi, jednak nie jest to prawdą iż owe filmy w kinach zaczęły się pojawiać już w latach 50. Jednak na wzrost ten mógł mieć wpływ "E.T." który zadebiutował w 1982 roku oraz "Z archiwum X" z 1993.

## Sprawdzimy teraz w którym miesiącu zostało najwięćej zgłoszonych przypadków
```{r}
ggplot(data, aes(x=month))+
  geom_bar(fill="forestgreen")+
  scale_x_continuous(breaks = c(1:12) )+
  labs(x="Miesiac", y="Liczba obserwacji")+
  theme_classic()
```

### Największa liczba zgłoszeń przypada w cieplejszych miesiącach, a gdy temperatura zaczyna spadać, to liczba zgłoszeń również maleje. Najprawdopodobniej nie jest spowodowane to upodobaniem kosmitów w wysokich temperaturach, lecz raczej związana jest z tym, że w letnich miesiącach ludzie częściej wieczory spędzają na zewnątrz, co skutkuje większą ilością zgłoszeń 

## Następnie sprawdzimy w jaki dzień tygodnia najlepiej wypatrywać kosmitów
```{r}
weekday <- data %>% 
  group_by(weekday) %>% 
  summarize(liczba_obserwacji = n())

kable(weekday, col.names=c("Dzień tygodnia", "Liczba obserwacji"))
```
### Najwięcej obserwacji występuję w okolicy weekendu, co nie sugeruje nam że kosmici w tygodniu pracują, lecz potwierdza teorie z poprzedniego wykresu. W dni wolne ludzie mają więcej czasu, żeby wieczory spędzać poza domem. Dodatkowo luźna weekendowa atmosfera ułatwia dostrzeżenie czegoś nietypowego na niebie.


## Która godzina najlepsza jest do obserwacji nieba
```{r}
ggplot(data, aes(x=hour))+
  geom_bar(fill="forestgreen")+
  labs(x="Godzina", y="Liczba obserwacji")+
  scale_x_continuous(breaks = 0:23)+
  theme_classic()
```

### Z wykresu wynika, że najlepszą porą do spotkania kosmitów są godziny nocne, najwięcej obserwacji zanotowano w godzinach 20-23. Szczyt ten przypada na moment gdy sporo ludzi jeszcze nie śpi, a potem wraz z spadkiem liczba ludzi na nogach, maleje ilość zgłoszeń. Całościowo dużo więcej obserwacji zgłaszane jest w porach nocnych, co ma sens bo po zmroku łatwiej dostrzec coś na niebie.

## Jak zmieniały się trendy w kształtach zaobserwowanego UFO
```{r, message = FALSE, warning = FALSE}
data2 <- data %>% 
  filter(UFO_shape != "unknown") %>% 
  group_by(UFO_shape) %>% 
  summarize(liczba_obserwacji = n()) %>% 
  arrange(desc(liczba_obserwacji)) %>% 
  top_n(5)

data3 <- data %>% 
  filter(UFO_shape %in% data2$UFO_shape) %>% 
  group_by(year, UFO_shape) %>% 
  summarize(liczba_obserwacji = n()) 

ggplot(data3, aes(x=year, y=liczba_obserwacji, color=UFO_shape))+
  geom_line(size=0.8)+
  scale_x_continuous(limits = c(1940,2014))+
  scale_color_brewer(palette = "Set1")+
  labs(x="Rok", y="Liczba obserwacji kształtu")+
  theme_classic()

```

### Z wykresu możemy odczytać, że do ogromnego wzrostu ilości obserwacji, żaden kształt nie dominował. W latach 90 liderem został kształt "light" i zdominował konkurencje.

## Sprawdzimy teraz jak długo trwają zwykle obserwacje najpopularniejszych kształtów ufo
```{r, warning=FALSE, message=FALSE}
data4 <- data %>% 
  group_by(UFO_shape) %>% 
  summarise(
    srednia = mean(length_of_encounter_seconds),
    mediana = median(length_of_encounter_seconds),
    odchyl = sd(length_of_encounter_seconds),
    min = min(length_of_encounter_seconds),
    max = max(length_of_encounter_seconds),
    liczba_obserwacji = n()
  ) %>% 
  arrange(desc(liczba_obserwacji)) %>%
  top_n(10)

kable(data4)

```

### W wynikach widzimy sporą dysproporcje między średnią długością, a medianą. Wartość środkowa wynosi zwykle 3-4 minuty, a średnia bywa od kilku do kilkunastu razy większa. Spowodowane może to być podanymi bardzo dużymi długościami obserwacji w niektórych rekordach, co możemy zobaczyć w kolumnie max. Bardzo małe wartości również występują, co widzimy w kolumnie min. Do tego odchylenie standardowe jest też bardzo duże.



## Przeanalizujemy teraz jak długo zajmuje ludzią zgłoszenie zaobserwowanego UFO

```{r}
data5 <- data %>% 
  filter(documantation_delay > 0) %>% 
  summarize(srednia = round(mean(documantation_delay)),
            min = min(documantation_delay),
            max = max(documantation_delay),
            odch = sd(documantation_delay)
            )


kable(data5)

```

### Średnia opóźnienie zgłoszenie zaobserwowanego zjawiska wynosi 1173, co może wpływać na rzetelność zgłoszonych danych, pamięć ludzka bywa ulotna i jest możliwość że zgłaszający przez te 3 lata mógł pomylić jakieś szczegóły.

# Podsumowanie

## Przeprowadzona analiza wykazała, że liczba zgłoszeń jest ściśle powiązana z liczbą ludności. Im większe miasto, tym więcej obserwacji, co sugeruje, że to obecność człowieka generuje te dane. Potwierdziła się też nasza teoria dotycząca czasu wolnego: najwięcej UFO pojawia się w wakacje, w weekendy i wieczorami, czyli wtedy, gdy ludzie faktycznie mają czas patrzeć w niebo i spędzają go na zewnątrz.

